---
output: 
  revealjs::revealjs_presentation:
    theme: simple
    highlight: tango
    center: true
    transition: slide
    css: estilo.css
    self_contained: false
    reveal_options:
      slideNumber: true
      previewLinks: true
---

```{r setup, include=FALSE}
knitr::opts_chunk$set(echo = TRUE,
                      warning = FALSE,
                      message = FALSE,
                      error = FALSE,
                      fig.align = "center",
                      fig.width = 7.5,
                      fig.height = 5.5)
```

# Semillero de R - FacCA {data-background="fondo1.png"}

# El maravilloso mundo de R {data-background="lengR.png"}

# Entradas básicas {data-background="lengR.png"}

## {data-background="lengR.png"}

  - `#:` comentario.
  - `<-:` asignación.
  - `help()` o `?`: sistema de ayudas en R.
  - `getwd():` obtener el directorio de trabajo.
  - Ejecutar código `CTRL + Enter`.
  - Limpiar consola `CTRL + L`.

## Ejemplo {data-background="lengR.png"}

```{r}
# Este es un comentario
dos <- 2 # Generando nueva variable "dos" que contiene el nùmero 2
dos # Imprimir el contenido de la variable "dos"
```

# Operadores {data-background="lengR.png"}

## Aritméticos {data-background="lengR.png"}

  - `+`: suma.
  - `-`: resta.
  - `*`: multiplicación.
  - `/`: división.
  - `^`: potencia.

## Ejemplo {data-background="lengR.png"}

```{r, collapse=TRUE}
2 + 2 # Suma
3 - 5 # Resta
5 * 5 # Multiplicaciòn
5 / 5 # División
2 ^ 2 # Potencia
```

## Comparación {data-background="lengR.png"}

  - `==`: igualdad.
  - `!=`: diferencia.
  - `>`: mayor.
  - `<`: menor.
  - `>=`: mayor o igual.
  - `<=`: menor o igual.
  - `!`: negación.

## Ejemplo {data-background="lengR.png"}

```{r, collapse=TRUE}
2 == 2 # Igualdad
2 != 2 # Diferencia
2 > 2  # Mayor
2 < 2  # Menor
2 >= 2 # Mayor o igual
2 <= 2 # Menor o igual
!(2 + 2) == 4 # Negación
```

## Conjunción y disyunción  {data-background="lengR.png"} 
  
  - `&` - `&&`: conjunción.
  - `|` - `||`: disyunción.

## Ejemplo {data-background="lengR.png"}  
  
```{r, collapse=TRUE}
flores <- c(10, 2, 5)
frutos <- c(6, 7, 3)

# Conjunción
(flores > 3) & (frutos <= 2)
(flores > 3) && (frutos <= 2)
```

```{r, collapse=TRUE}
# Disyunción
(flores > 3) | (frutos <= 2)
(flores > 3) || (frutos <= 2)
```

# Tipos de datos en R {data-background="lengR.png"}

## {data-background="lengR.png"}

  - **Numéricos:** `numeric`
  - **Enteros:** `integer`
  - **Caracteres:** `character`
  - **Lógicos:** `logical`
  - **Complejos:** `complex`
  
**Nota:** la función `class()` permite obtener la clase atómica o tipo de dato.  

## Ejemplo {data-background="lengR.png"}

```{r, collapse=TRUE}
numerico <- 3.5
entero <- 2L
caracter <- "Semillero de R"
logico <- TRUE
complejo <- 1 + 2i
```

```{r, collapse=TRUE}
class(numerico)
class(entero)
class(caracter)
class(logico)
class(complejo)
```

# Objetos estructurados {data-background="lengR.png"}

## Vectores {data-background="lengR.png"}

  - Función `vector()` para generar vectores.
      - Argumentos *mode* y  *length*. 
          - `(vector(mode = "tipo", length = longitud))` 
  - Función `c()` para generar vectores.
  - Los vectores poseen longitud (función `length()`).
  - **Características:** sólo almacena datos de un mismo tipo.

## Ejemplo {data-background="lengR.png"}

```{r, collapse=TRUE}
# Vector numérico
vector.num1 <- vector(mode = "numeric", length = 5)
vector.num1

# Vector numérico
vector.num2 <- c(2.5, 1.8, 5)
vector.num2
```

```{r, collapse=TRUE}
class(vector.num1)
class(vector.num2)
length(vector.num1)
```

## Matrices {data-background="lengR.png"}

  - Función `matrix()`
      - Argumentos *data*, *nrow*, *ncol*, *byrow*...
  - Las matrices poseen dimensiones (función `dim()`).
  - Las matrices poseen nombres de filas (`rownames()`).
  - Las matrices poseen nombres de columnas (`colnames()`).
  - **Características:** sólo almacena datos de un mismo tipo.     

## Ejemplo {data-background="lengR.png"}

```{r,collapse=TRUE}
# Matriz por columna
mi.matriz1 <- matrix(data = c(1, 2, 3, 4), nrow = 2, ncol = 2)
mi.matriz1

# Matriz por fila
mi.matriz2 <- matrix(data = c(1, 2, 3, 4), nrow = 2, ncol = 2, byrow = TRUE)
mi.matriz2
```

## {data-background="lengR.png"}

```{r, collapse=TRUE}
# Dimensiones de la matriz
dim(mi.matriz1)

# Nombres de filas y columnas de la matriz
rownames(mi.matriz1) <- c("Fila1", "Fila2")
colnames(mi.matriz1) <- c("Col1", "Col2")
mi.matriz1
```

## Factores {data-background="lengR.png"}

  - Función `factor()` para generar factores.
      - Argumentos *x*, *levels*, *labels*...
  - Caracteres con jerarquías o niveles. 
  - Útil para manipular variables categóricas (nominales u ordinales).
  - La función `levels()` permite observar los niveles de un factor.
  - Las funciones `table()` y `prop.table()` permiten obtener las frecuencias absolutas y relativas, respectivamente.
  - Los niveles se organizan por defecto por orden alfabético.

## Ejemplo {data-background="lengR.png"}

```{r, collapse=TRUE}
# Niveles por defecto
factor1 <- factor(x = c("Hombre", "Mujer", "Hombre", "Mujer"))
class(factor1)
levels(factor1)
```

```{r, collapse=TRUE}
# Manipulando los niveles del factor
factor2 <- factor(x = c("Hombre", "Mujer", "Hombre", "Mujer"),
                  levels = c("Mujer", "Hombre"))
class(factor2)
levels(factor2)
```

## {data-background="lengR.png"}

```{r, collapse=FALSE}
table(factor2) # Frecuencia absoluta
prop.table(table(factor2)) # Frecuencia relativa
```

## Listas {data-background="lengR.png"}

  - Función `list()` para crear listas.
  - Las listas poseen longitud.
  - Las listas poseen nombres de variables (`names()`).
  - **Características:** permite almacenar cualquier tipo de dato.

## Ejemplo {data-background="lengR.png"}

```{r, collapse=TRUE}
mi.lista1 <- list(a1 = c(1, 2), a2 = c("Rojo", "Verde"),
                  a3 = factor(x = c("Hombre", "Mujer")))
mi.lista1
class(mi.lista1)
length(mi.lista1)
names(mi.lista1)
```

## Data frame {data-background="lengR.png"}

  - Función `data.frame()` permite generar marcos de datos (bases de datos).
  - Los marcos de datos poseen nombres, longitud y dimensión.
  - **Características:**
      - Permite almacenar datos de diferente tipo.
      - Cada columna representa una variable (vector).
      - Cada fila es una observación, registro o individuo.
      - Todas las variables deben tener la misma longitud.
      - Las bases de datos se pueden crear, importar o utilizar las que trae R por defecto (`data()`).
      
## {data-background="lengR.png"}

  - La función `str()` es de gran utilidad para observar la estructura interna de un objeto (en este caso de una base de datos).
  - El operador `$` permitirá elegir variables de la base de datos.
  - El operador `$` también facilitará la agregación de variables.
  - La función `head()` permite mostrar un número determinado de datos iniciales.
  - La función `tail()` permite mostrar un número determinado de datos finales. 
      
## Ejemplo {data-background="lengR.png"}

```{r, collapse=TRUE}
df1 <- data.frame(Nombre = c("Juan", "Pedro", "Laura", "Sara"),
                  Edd = c(12, 16, 25, 30),
                  genero = c("M", "M", "F", "F"),
                  edad2 = c("Niño", "Joven", "Joven adulto", "Joven adulto"))
df1
```

## {data-background="lengR.png"}

```{r, collapse=TRUE}
# Estructura interna de la base de datos
str(df1)

# Imprimir la variable edad2
df1$edad2
```

## {data-background="lengR.png"}

```{r, collapse=TRUE}
# Dimensiones de la base de datos
dim(df1)

# Longitud de la base de datos
length(df1)

# Nombres de variables
names(df1)

# Nombres de individuos
rownames(df1)
```

## {data-background="lengR.png"}

```{r, collapse=TRUE}
# Nueva variable con el número de hermanos
df1$hermanos <- c(1, 0, 3, 2)
df1

# Editando los nombres de las variables
names(df1) <- c("Nombre", "Edad", "Género", "Edad2", "Hermanos")
head(df1, n = 1)
tail(df1, n = 1)
```

# Coerción {data-background="lengR.png"}

## {data-background="lengR.png"}

  - **implícita:** conversión automática.   
  - **explícita:** conversión dirigida.  
      - `as.numeric():` conversión a numérico.
      - `as.integer():` conversión a entero.
      - `as.character():` conversión a caracter.
      - `as.logical():` conversión a lógico.
      - `as.complex():` conversión a complejo.
      - `as.vector():` conversión a vector.
      - `as.matrix():` conversión a matrix.
      - `as.factor():` conversión a factor.
      - `as.list():` conversión a lista.
      - `as.data.frame():` conversión a base de datos.

## Ejemplo {data-background="lengR.png"}

```{r, collapse=TRUE}
# Implícita
coer.imp <- c(2, "Texto", TRUE)
coer.imp
class(coer.imp)

# Explícita
as.numeric(coer.imp)
as.logical(coer.imp)
df2 <- as.data.frame(mi.lista1)
df2
```

# Subconjuntos {data-background="lengR.png"}

## {data-background="lengR.png"}

  - `[]:` operador para obtener subconjuntos de diferentes objetos (usualmente vectores, matrices y bases de datos).
  - `[[]]:` operador para obtener subconjuntos de diferentes objetos (usualmente listas y bases de datos).
  - `$:` operador que permite acceder a las variables de una lista o base de datos.
  - Función `subset():` suconjuntos con determinadas condiciones de filtrado.
  
## Ejemplo {data-background="lengR.png"}

```{r, collapse=TRUE}
# Subconjuntos de vectores
prueba <- c(2, 4, 6, 20, 50)
prueba[1]
prueba[3:length(prueba)]
prueba[prueba >= 5]
```

## {data-background="lengR.png"}

```{r, collapse=TRUE}
# Subconjuntos de matrices
prueba2 <- matrix(data = c(10, 15, 20, 50), nrow = 2, ncol = 2)
prueba2
prueba2[1]
prueba2[2, 2] # Fila 2 - Columna 2
prueba2[1, ]  # Fila 1 - Todas las columnas
prueba2[, 1]  # Todas las filas - Columna 1
```

## {data-background="lengR.png"}

```{r, collapse=TRUE}
# Subconjuntos de listas
mi.lista2 <- list(v1 = c(1:10), v2 = c("Hola mundo"), v3 = c(TRUE, FALSE))
mi.lista2$v1      # Imprime la variable "v1" sin el nombre
mi.lista2[1]      # Imprime la variable "v1" con el nombre
mi.lista2[[1]]    # Imprime la variable "v1" sin el nombre
mi.lista2[[1]][1] # Imprime el primer dato de la variable "v1"
mi.lista2$v1[1]   # Imprime el primer dato de la variable "v1"
```
  
## {data-background="lengR.png"}

```{r, collapse=TRUE}
# Subconjuntos de bases de datos
df.iris <- iris
head(df.iris, n = 3)
df.iris$Sepal.Length[1:3]
df.iris[[1]][1:3]
```
  
# Concatenar datos

## {data-background="lengR.png"}

  - `cbind():` concatenar por columna.
  - `rbind():` concatenar por fila.

## Ejemplo {data-background="lengR.png"}

```{r, collapse=TRUE}
# Base de datos
df3 <- data.frame(Var1 = c(1:5), Var2 = c("A", "B", "C", "D", "E"))
df3
```

## {data-background="lengR.png"}

```{r, collapse=TRUE}
# Agregando columna
df3.1 <- cbind(df3, Var3 = c("Norte", "Sur", "Sur", "Oriente", "Sur"))
df3.1
```

## {data-background="lengR.png"}

```{r, collapse=TRUE}
# Agregando fila
fila.nueva <- data.frame(Var1 = 6, Var2 = "F", Var3 = "Occidente")
df3.2 <- rbind(df3.1, fila.nueva)
df3.2
```

# Lectura de datos

## {data-background="lengR.png"}

  - **Funciones:**
      - `read.csv():` valores separados por comas.
      - `read.csv2():` valores separados por punto y coma.
      - `read.table():` valores separados por espacios en blanco.    

## Ejemplo {data-background="lengR.png"}

  - [Colocaciones de crédito sector agropecuario - Colombia 2017.](https://www.datos.gov.co/Agricultura-y-Desarrollo-Rural/Colocaciones-De-Credito-Sector-Agropecuario-2017/izjc-stkw)

```{r, echo=FALSE}
creditos <- read.csv("Datos/Colocaciones_De_Credito_Sector_Agropecuario_2017.csv")
```

```{r, eval=FALSE}
# Lectura de datos
creditos <- read.csv("Colocaciones_De_Credito_Sector_Agropecuario_2017.csv",
                     sep = ",", encoding = "UTF-8")
```

```{r, collapse=TRUE}
# Base de datos
creditos[1:5, 1:6]
```

# Escritura de datos

## {data-background="lengR.png"}

- **Funciones:**
      - `write.csv()`
      - `write.csv2()`
      - `write.table()`

## Ejemplo {data-background="lengR.png"}

```{r, eval=FALSE}
write.csv(x = creditos, file = "Creditos_Agro2017.csv", row.names = FALSE)
```

# Funciones de uso común en R

## {data-background="lengR.png"}

  - `help()` o `?`: ayudas en R.
  - `str():` estructura interna de un objeto.
  - `class():` clase atómica.
  - `names():` nombres de variables.
  - `colnames():` nombres de columnas.
  - `rownames():` nombres de filas.
  - `summary():` resumen numérico.
  - `length():` longitud.
  - `dim():` dimensión.
  - `is.na():` valores `NA` (no disponibles).
  - `is.nan():` valores `NaN` (no definido).
  
# Actividad {data-background="lengR.png"}

## Actividad 2 {data-background="lengR.png"}

Con la base de datos de créditos agropecuarios usted debe realizar lo siguiente:

  1. Crear un nuevo documento *Rmarkdown* con título ***"Actividad 2"*** y guardarlo.
  2. Leer la base de datos en este documento.
  3. ¿Qué estructura interna tiene el marco de datos?
  4. ¿Cuál es la dimensión de la base de datos?
  5. Crear una nueva variable llamada ***"creditos2"*** con las siguientes condiciones:
      + Mantener las columnas `Mes`, `Tipo Productor`, `Valor inversión`, `Departamento`, `Plazo` y `Género`.
      + Mantener filas con valor de inversión  mayores a 0.

## {data-background="lengR.png"}

  6. Cambie los nombres de las variables de la nueva base de datos.    
  7. Oberve la estructura interna de la nueva base de datos y de ser necesario aplique la conversión a las que considere pertinente.
  8. ¿Existe igual número de hombres y mujeres con créditos agropecuarios para el año 2017?
  9. ¿Cómo es la proporción de créditos para el tipo de productor?
  10. ¿En qué mes se presenta el mayor número de créditos en Antioquia?
  
**Nota:** se sugiere crear el documento *.html* e incorporarlo en su perfil de github desde RStudio..  