---
output: 
  revealjs::revealjs_presentation:
    theme: simple
    highlight: tango
    center: true
    transition: slide
    css: estilo.css
    self_contained: false
    reveal_options:
      slideNumber: true
      previewLinks: true
---

```{r setup, include=FALSE}
knitr::opts_chunk$set(echo = TRUE,
                      warning = FALSE,
                      message = FALSE,
                      error = FALSE,
                      fig.align = "center",
                      fig.width = 7.5,
                      fig.height = 5.5)
```

# Semillero de R - FacCA {data-background="fondo1.png"}

# El maravilloso mundo de R {data-background="lengR.png"}

# Entradas básicas {data-background="lengR.png"}

## {data-background="lengR.png"}

  - `#:` comentario.
  - `<-:` asignación.
  - `help()` o `?`: sistema de ayudas en R.
  - Ejecutar código `CTRL + Enter`.
  - Limpiar consola `CTRL + L`.

## Ejemplo {data-background="lengR.png"}

```{r}
# Este es un comentario
dos <- 2 # Generando nueva variable "dos" que contiene el nùmero 2
dos # Imprimir el contenido de la variable "dos"
```

# Operadores {data-background="lengR.png"}

## Aritméticos {data-background="lengR.png"}

  - `+`: suma.
  - `-`: resta.
  - `*`: multiplicación.
  - `/`: división.
  - `^`: potencia.

## Ejemplo {data-background="lengR.png"}

```{r, collapse=TRUE}
2 + 2 # Suma
3 - 5 # Resta
5 * 5 # Multiplicaciòn
5 / 5 # División
2 ^ 2 # Potencia
```

## Comparación {data-background="lengR.png"}

  - `==`: igualdad.
  - `!=`: diferencia.
  - `>`: mayor.
  - `<`: menor.
  - `>=`: mayor o igual.
  - `<=`: menor o igual.
  - `!`: negación.

## Ejemplo {data-background="lengR.png"}

```{r, collapse=TRUE}
2 == 2 # Igualdad
2 != 2 # Diferencia
2 > 2  # Mayor
2 < 2  # Menor
2 >= 2 # Mayor o igual
2 <= 2 # Menor o igual
!(2 + 2) == 4 # Negación
```

## Conjunción y disyunción  {data-background="lengR.png"} 
  
  - `&` - `&&`: conjunción.
  - `|` - `||`: disyunción.

## Ejemplo {data-background="lengR.png"}  
  
```{r, collapse=TRUE}
flores <- c(10, 2, 5)
frutos <- c(6, 7, 3)

# Conjunción
(flores > 3) & (frutos <= 2)
(flores > 3) && (frutos <= 2)
```

```{r, collapse=TRUE}
# Disyunción
(flores > 3) | (frutos <= 2)
(flores > 3) || (frutos <= 2)
```

# Tipos de datos en R {data-background="lengR.png"}

## {data-background="lengR.png"}

  - **Numéricos:** `numeric`
  - **Enteros:** `integer`
  - **Caracteres:** `character`
  - **Lógicos:** `logical`
  - **Complejos:** `complex`
  
**Nota:** la función `class()` permite obtener la clase atómica o tipo de dato.  

## Ejemplo {data-background="lengR.png"}

```{r, collapse=TRUE}
numerico <- 3.5
entero <- 2L
caracter <- "Semillero de R"
logico <- TRUE
complejo <- 1 + 2i
```

```{r, collapse=TRUE}
class(numerico)
class(entero)
class(caracter)
class(logico)
class(complejo)
```

# Objetos estructurados {data-background="lengR.png"}

## Vectores {data-background="lengR.png"}

  - Función `vector()` para generar vectores.
      - Argumentos *mode* y  *length*. 
          - `(vector(mode = "tipo", length = longitud))` 
  - Función `c()` para generar vectores.
  - Los vectores poseen longitud (función `length()`).
  - **Características:** sólo almacena datos de un mismo tipo.

## Ejemplo {data-background="lengR.png"}

```{r, collapse=TRUE}
# Vector numérico
vector.num1 <- vector(mode = "numeric", length = 5)
vector.num1

# Vector numérico
vector.num2 <- c(2.5, 1.8, 5)
vector.num2
```

```{r, collapse=TRUE}
class(vector.num1)
class(vector.num2)
length(vector.num1)
```

## Matrices {data-background="lengR.png"}

  - Función `matrix()`
      - Argumentos *data*, *nrow*, *ncol*, *byrow*...
  - Las matrices poseen dimensiones (función `dim()`).
  - Las matrices poseen nombres de filas (`rownames()`).
  - Las matrices poseen nombres de columnas (`colnames()`).
  - **Características:** sólo almacena datos de un mismo tipo.     

## Ejemplo {data-background="lengR.png"}

```{r,collapse=TRUE}
# Matriz por columna
mi.matriz1 <- matrix(data = c(1, 2, 3, 4), nrow = 2, ncol = 2)
mi.matriz1

# Matriz por fila
mi.matriz2 <- matrix(data = c(1, 2, 3, 4), nrow = 2, ncol = 2, byrow = TRUE)
mi.matriz2
```

## {data-background="lengR.png"}

```{r, collapse=TRUE}
# Dimensiones de la matriz
dim(mi.matriz1)

# Nombres de filas y columnas de la matriz
rownames(mi.matriz1) <- c("Fila1", "Fila2")
colnames(mi.matriz1) <- c("Col1", "Col2")
mi.matriz1
```

## Factores {data-background="lengR.png"}

  - Función `factor()` para generar factores.
      - Argumentos *x*, *levels*, *labels*...
  - Caracteres con jerarquías o niveles. 
  - Útil para manipular variables categóricas (nominales u ordinales).
  - La función `levels()` permite observar los niveles de un factor.
  - Las funciones `table()` y `prop.table()` permiten obtener las frecuencias absolutas y relativas, respectivamente.
  - Los niveles se organizan por defecto por orden alfabético.

## Ejemplo {data-background="lengR.png"}

```{r, collapse=TRUE}
# Niveles por defecto
factor1 <- factor(x = c("Hombre", "Mujer", "Hombre", "Mujer"))
class(factor1)
levels(factor1)
```

```{r, collapse=TRUE}
# Manipulando los niveles del factor
factor2 <- factor(x = c("Hombre", "Mujer", "Hombre", "Mujer"),
                  levels = c("Mujer", "Hombre"))
class(factor2)
levels(factor2)
```

## {data-background="lengR.png"}

```{r, collapse=FALSE}
table(factor2) # Frecuencia absoluta
prop.table(table(factor2)) # Frecuencia relativa
```

## Listas {data-background="lengR.png"}

  - Función `list()` para crear listas.
  - Las listas poseen longitud.
  - Las listas poseen nombres de variables (`names()`).
  - **Características:** permite almacenar cualquier tipo de dato.

## Ejemplo {data-background="lengR.png"}

```{r, collapse=TRUE}
mi.lista1 <- list(a1 = c(1, 2, 3, 4), a2 = c("Rojo", "Verde"),
                  a3 = factor(x = c("Hombre", "Mujer", "Hombre")))
mi.lista1
class(mi.lista1)
length(mi.lista1)
names(mi.lista1)
```

## Data frame {data-background="lengR.png"}

## Ejemplo {data-background="lengR.png"}

# Coerción {data-background="lengR.png"}

## {data-background="lengR.png"}

  - **implícita:**  
  - **explícita:**  
      - `as.numeric():`
      - `as.integer():`
      - `as.character():`
      - `as.logical():`
      - `as.complex():`
      - `as.vector():`
      - `as.matrix():`
      - `as.factor():`
      - `as.list():`
      - `as.data.frame():`

## Ejemplo {data-background="lengR.png"}

# Subconjuntos {data-background="lengR.png"}

## {data-background="lengR.png"}

  - `[]:`
  - `[[]]:`
  - `$:`
  - Función `subset():`
  
## Ejemplo {data-background="lengR.png"}
  
# Concatenar datos

## {data-background="lengR.png"}

  - `cbind():`
  - `rbind():`

## Ejemplo {data-background="lengR.png"}

# Lectura de datos

## {data-background="lengR.png"}

  - **Funciones:**
      - `read.csv():`
      - `read.csv2():`
      - `read.table():`    

## Ejemplo {data-background="lengR.png"}

# Escritura de datos

## {data-background="lengR.png"}

- **Funciones:**
      - `write.csv():`
      - `write.csv2():`
      - `write.table():`

## Ejemplo {data-background="lengR.png"}

# Funciones de uso común en R

## {data-background="lengR.png"}

  - `help()` o `?`
  - `str():`
  - `class():`
  - `names():`
  - `colnames():`
  - `rownames():`
  - `summary():`
  - `length():`
  - `dim():`
  - `is.na():`
  - `is.nan():`
  
## Ejemplo {data-background="lengR.png"}
  
# Actividad 2

## {data-background="lengR.png"}

```{r}
head(iris, n = 8)
```

