---
title: "Actividad 1"
subtitle: "Bases de datos del Banco Mundial"
author: "Semillero R - FacCA"
date: "`r Sys.Date()`"
output:
  html_document:
    toc: true
    df_print: paged
    highlight: tango
    theme: readable
    code_folding: hide
    toc_float:
      smooth_scroll: false
      collapsed: false
---

```{r setup, include=FALSE}
knitr::opts_chunk$set(echo = TRUE,
                      warning = FALSE,
                      message = FALSE,
                      fig.align = "center")

# Bibliotecas con ejecución automática
library(tidyr)
library(dplyr)
library(ggplot2)
library(ggpubr)
```

# Bibliotecas necesarias

```{r}
library(tidyr)
library(dplyr)
library(ggplot2)
library(ggpubr) # múltiples gráficos en una sola ventana
```

# Lectura de datos

## Selección de filas

```{r}
filas <- c(6, 35, 48, 60:64, 67, 68, 72, 73, 78, 94, 97, 101:104,
           106, 109, 127, 133:135, 138:139, 141, 152, 155, 160, 
           169, 180, 182, 190, 196:197, 203, 214:217, 229:230,
           235, 237, 239, 240, 248, 258)
```

## Densidad poblacional

```{r, eval=FALSE}
densidad <- read.csv(file="DensidadPob.csv", encoding = "UTF-8",
                     skip = 4) %>% 
  select(Country.Name, X2017) %>%
  rename(pais = Country.Name, densidad17 = X2017) %>% 
  slice(-filas)
```

## Desempleo

```{r, eval=FALSE}
desempleo <- read.csv(file = "Desempleo.csv", skip = 4, encoding = "UTF-8") %>% 
  select(Country.Name, X2017) %>% 
  rename(pais = Country.Name, desempleo17 = X2017) %>% 
  slice(-filas)
```

## Camas hospitalarias

```{r, eval=FALSE}
camas <- read.csv(file = "CamasHospital.csv", skip = 4,
                  encoding = "UTF-8") %>% 
  select(Country.Name, X2014) %>% 
  rename(pais = Country.Name, camas14 = X2014) %>% 
  slice(-filas)
```

## Cajeros automáticos

```{r, eval=FALSE}
cajeros <- read.csv(file = "Cajeros.csv", skip = 4,
                  encoding = "UTF-8") %>% 
  select(Country.Name, X2017) %>% 
  rename(pais = Country.Name, cajeros17 = X2017) %>% 
  slice(-filas)
```

## Contaminación por PM2.5

```{r, eval=FALSE}
pm2.5 <- read.csv(file = "ContaminacionPM25.csv", skip = 4,
                  encoding = "UTF-8") %>% 
  select(Country.Name, X2017) %>% 
  rename(pais = Country.Name, pm2517 = X2017) %>% 
  slice(-filas)
```

## Población rural

```{r, eval=FALSE}
pob_rural <- read.csv(file = "PobRural.csv", skip = 4,
                  encoding = "UTF-8") %>% 
  select(Country.Name, X2017) %>% 
  rename(pais = Country.Name, pobRural17 = X2017) %>% 
  slice(-filas)
```

## Tierras cultivables

```{r, eval=FALSE}
tierra_cult <- read.csv(file = "Tierras.csv", skip = 4,
                  encoding = "UTF-8") %>% 
  select(Country.Name, X2016) %>% 
  rename(pais = Country.Name, tierrasCult16 = X2016) %>% 
  slice(-filas)
```

## Consumo de fertilizantes

```{r, eval=FALSE}
fertilizantes <- read.csv(file = "ConsumoFertilizantes.csv", skip = 4,
                  encoding = "UTF-8") %>% 
  select(Country.Name, X2016) %>% 
  rename(pais = Country.Name, fertil16 = X2016) %>% 
  slice(-filas)
```

## Acceso a electricidad

```{r, eval=FALSE}
electricidad <- read.csv(file = "AccesoElectricidad.csv", skip = 4,
                  encoding = "UTF-8") %>% 
  select(Country.Name, X2016) %>% 
  rename(pais = Country.Name, electri16 = X2016) %>% 
  slice(-filas)
```

## PIB

```{r, eval=FALSE}
pib <- read.csv(file = "PIB.csv", skip = 4,
                  encoding = "UTF-8") %>% 
  select(Country.Name, X2016) %>% 
  rename(pais = Country.Name, pib16 = X2016) %>% 
  slice(-filas)
```

## Crecimiento PIB

```{r, eval=FALSE}
cto_pib <- read.csv(file = "CrecimientoPIB.csv", skip = 4,
                  encoding = "UTF-8") %>% 
  select(Country.Name, X2016) %>% 
  rename(pais = Country.Name, cto_pib16 = X2016) %>% 
  slice(-filas)
```

## Gasto público en educación

```{r, eval=FALSE}
gasto_edu <- read.csv(file = "GastoPublico.csv", skip = 4,
                  encoding = "UTF-8") %>% 
  select(Country.Name, X2016) %>% 
  rename(pais = Country.Name, gasto_edu16 = X2016) %>% 
  slice(-filas)
```

## Gasto militar

```{r, eval=FALSE}
gasto_militar <- read.csv(file = "GastoMilitar.csv", skip = 4,
                  encoding = "UTF-8") %>% 
  select(Country.Name, X2017) %>% 
  rename(pais = Country.Name, gasto_militar17 = X2017) %>% 
  slice(-filas)
```

## Gasto I+D

```{r, eval=FALSE}
gasto_id <- read.csv(file = "GastoID.csv", skip = 4,
                  encoding = "UTF-8") %>% 
  select(Country.Name, X2016) %>% 
  rename(pais = Country.Name, gasto_id16 = X2016) %>% 
  slice(-filas)
```

## Deuda externa acumulada

```{r, eval=FALSE}
deuda <- read.csv(file = "GastoID.csv", skip = 4,
                  encoding = "UTF-8") %>% 
  select(Country.Name, X2016) %>% 
  rename(pais = Country.Name, deuda16 = X2016) %>% 
  slice(-filas)
```

# Actividad

1. Unir las bases de datos en un sólo dataframe.
2. ¿Cuáles son los 10 países con mayor densidad poblacional?
3. Piense en un gráfico (sólo uno) que permita evidenciar la relación del gasto en educación y el crecimiento del PIB.
4. Genere una nueva variable con información del continente al cual pertenece el país.
5. Con un gráfico o medida trate de mostrar la variación existente en el gasto en investigación y desarrollo por continente.
6. Con un gráfico muestre cómo es la distribución de cada variable numérica.

# Resultados {.tabset .tabset-fade .tabset-pills}

## Punto 1 

- Funciones útiles para unir bases de datos (**sólo de dos en dos**):
    - `merge()`: función del paquete base.
    - `inner_join()`: función del paquete `dplyr`.

```{r, eval=FALSE}
# Prueba con merge()
prueba_merge <- merge(cajeros, camas) %>% 
  merge(desempleo) %>% 
  merge(tierra_cult)

# Prueba con inner_join()
prueba_inner <- inner_join(cajeros, camas) %>% 
  inner_join(desempleo) %>% 
  inner_join(tierra_cult)
```

```{r, echo=FALSE}
df_unidas <- read.csv("DatosCompletos.csv")
```

```{r, eval=FALSE}
df_unidas <- merge(cajeros, camas) %>% 
  merge(cto_pib) %>% 
  merge(densidad) %>% 
  merge(desempleo) %>% 
  merge(deuda) %>% 
  merge(electricidad) %>% 
  merge(fertilizantes) %>% 
  merge(gasto_edu) %>% 
  merge(gasto_id) %>% 
  merge(gasto_militar) %>% 
  merge(pib) %>% 
  merge(pm2.5) %>% 
  merge(pob_rural) %>% 
  merge(tierra_cult)
```

```{r}
df_unidas
```


- **Exportando datos finales en csv:**

```{r, eval=FALSE}
write.csv(x = df_unidas, file = "DatosCompletos.csv", row.names = FALSE,
          fileEncoding = "UTF-8")
```

## Punto 2

- **Tabla:**

```{r}
df_unidas %>% 
  select(pais, densidad17) %>% 
  arrange(desc(densidad17)) %>% 
  slice(1:10)
```

- **Gráfico:**

```{r, fig.width=9, fig.height=20}
ggarrange(
  
  # Gráfico 1
  df_unidas %>% 
  select(pais, densidad17) %>% 
  arrange(desc(densidad17)) %>% 
  slice(1:10) %>% 
  ggplot(data = ., mapping = aes(x = pais, y = densidad17)) +
  geom_bar(stat = "identity") +
  labs(x = "País", y = "Personas por kilómetro",
       subtitle = "10 países con mayor densidad poblacional") +
  theme_bw() +
  theme(axis.text.x = element_text(angle = 45, hjust = 1),
        plot.subtitle = element_text(hjust = 0.5)),
  
  # Gráfico 2
  df_unidas %>% 
  select(pais, densidad17) %>% 
  arrange(desc(densidad17)) %>% 
  slice(1:10) %>% 
  ggplot(data = ., mapping = aes(x = pais, y = densidad17)) +
  geom_bar(stat = "identity") +
  labs(x = "País", y = "Personas por kilómetro",
       subtitle = "10 países con mayor densidad poblacional") +
  theme_bw() +
  coord_flip(),
  
  # Gráfico 3
  df_unidas %>% 
  select(pais, densidad17) %>% 
  arrange(desc(densidad17)) %>% 
  slice(1:10) %>% 
  ggplot(data = ., mapping = aes(x = pais, y = densidad17)) +
  geom_point() +
  labs(x = "País", y = "Personas por kilómetro",
       subtitle = "10 países con mayor densidad poblacional") +
  theme_bw() +
  coord_flip(),
  
  # Gráfico 4
  df_unidas %>% 
  select(pais, densidad17) %>% 
  arrange(desc(densidad17)) %>% 
  slice(1:10) %>% 
  ggplot(data = ., mapping = aes(x = pais, y = densidad17)) +
  geom_point() +
  labs(x = "País", y = "Personas por kilómetro",
       subtitle = "10 países con mayor densidad poblacional") +
  theme_bw() +
  theme(axis.text.x = element_text(angle = 45, hjust = 1),
        plot.subtitle = element_text(hjust = 0.5)),
  
  # Diseño de ventana
  ncol = 1, nrow = 4
)
```

## Punto 3

- **Correlación paramétrica de Pearson:**

```{r}
cor(x = df_unidas$cto_pib16, y = df_unidas$gasto_edu16,
    method = "pearson", use = "pairwise.complete.obs")
```

- **Correlación no paramétrica de Spearman:**

```{r}
cor(x = df_unidas$cto_pib16, y = df_unidas$gasto_edu16,
    method = "spearman", use = "pairwise.complete.obs")
```

- **Correlación no paramétrica de Tau Kendall:**

```{r}
cor(x = df_unidas$cto_pib16, y = df_unidas$gasto_edu16,
    method = "kendall", use = "pairwise.complete.obs")
```

- **Gráfico de dispersión estático:**

```{r}
df_unidas %>% 
  ggplot(data = ., mapping = aes(x = cto_pib16, y = gasto_edu16)) +
  geom_point() +
  labs(x = "Crecimiento del PIB (%)", y = "Gasto en educación (% PIB)",
       subtitle = "Relación del crecimiento del PIB con gasto en educación") +
  theme_bw() +
  geom_smooth(method = "lm", se = TRUE) +
  xlim(-5, 15)
```

- **Gráfico de dispersión interactivo:**

```{r}
# Cargando biblioteca
library(plotly)

# Gráfico interactivo
ggplotly(df_unidas %>% 
  ggplot(data = ., mapping = aes(x = cto_pib16, y = gasto_edu16)) +
  geom_point() +
  labs(x = "Crecimiento del PIB (%)", y = "Gasto en educación (% PIB)",
       subtitle = "Relación del crecimiento del PIB con gasto en educación") +
  theme_bw() +
  geom_smooth(method = "lm", se = TRUE) +
  xlim(-5, 15))
```

## Punto 4

1. Usar la función `mutate()` del paquete `dplyr` para generar la nueva variable de nombre continente.
2. Hacer uso del operador `%in%` ("dentro de") para asignar países a la variable continente.
3. Declarar vectores para cada continente (en total serán 5 vectores).

```{r}
# Cambiando de factor a caracter la variable pais
df_unidas <- df_unidas %>% 
  mutate(pais = as.character(pais))

# Vectores de continentes
america <- c(df_unidas$pais[6], df_unidas$pais[9], df_unidas$pais[11],
             df_unidas$pais[15], df_unidas$pais[18], df_unidas$pais[21],
             df_unidas$pais[23], df_unidas$pais[25],df_unidas$pais[28],
             df_unidas$pais[36], df_unidas$pais[38], df_unidas$pais[41],
             df_unidas$pais[47], df_unidas$pais[50], df_unidas$pais[51],
             df_unidas$pais[54], df_unidas$pais[55], df_unidas$pais[57],
             df_unidas$pais[61], df_unidas$pais[75], df_unidas$pais[77],
             df_unidas$pais[79], df_unidas$pais[83], df_unidas$pais[84],
             df_unidas$pais[102], df_unidas$pais[103], df_unidas$pais[106],
             df_unidas$pais[134], df_unidas$pais[143], df_unidas$pais[153],
             df_unidas$pais[155], df_unidas$pais[156], df_unidas$pais[160],
             df_unidas$pais[169], df_unidas$pais[174], df_unidas$pais[178],
             df_unidas$pais[179], df_unidas$pais[186], df_unidas$pais[193],
             df_unidas$pais[200], df_unidas$pais[207], df_unidas$pais[210])

asia <- c(df_unidas$pais[1], df_unidas$pais[7], df_unidas$pais[10],
          df_unidas$pais[14], df_unidas$pais[16], df_unidas$pais[17],
          df_unidas$pais[24], df_unidas$pais[29], df_unidas$pais[34],
          df_unidas$pais[39], df_unidas$pais[45], df_unidas$pais[46],
          df_unidas$pais[58], df_unidas$pais[65], df_unidas$pais[67],
          df_unidas$pais[72], df_unidas$pais[86], df_unidas$pais[88],
          df_unidas$pais[89], df_unidas$pais[90], df_unidas$pais[91],
          df_unidas$pais[104], df_unidas$pais[107], df_unidas$pais[108],
          df_unidas$pais[109], df_unidas$pais[111], df_unidas$pais[114],
          df_unidas$pais[117], df_unidas$pais[125], df_unidas$pais[127],
          df_unidas$pais[136], df_unidas$pais[139], df_unidas$pais[142], 
          df_unidas$pais[149], df_unidas$pais[151], df_unidas$pais[161], 
          df_unidas$pais[162], df_unidas$pais[164], df_unidas$pais[168],
          df_unidas$pais[171], df_unidas$pais[185], df_unidas$pais[188],
          df_unidas$pais[194], df_unidas$pais[196], df_unidas$pais[197],
          df_unidas$pais[202], df_unidas$pais[208], df_unidas$pais[211])

europa <- c(df_unidas$pais[2], df_unidas$pais[3], df_unidas$pais[4],
            df_unidas$pais[13],df_unidas$pais[19], df_unidas$pais[20],
            df_unidas$pais[26], df_unidas$pais[30], df_unidas$pais[40],
            df_unidas$pais[49], df_unidas$pais[52], df_unidas$pais[59],
            df_unidas$pais[60], df_unidas$pais[62], df_unidas$pais[68],
            df_unidas$pais[69], df_unidas$pais[74], df_unidas$pais[76],
            df_unidas$pais[87], df_unidas$pais[92], df_unidas$pais[93],
            df_unidas$pais[95], df_unidas$pais[97], df_unidas$pais[98],
            df_unidas$pais[105], df_unidas$pais[113], df_unidas$pais[116],
            df_unidas$pais[120], df_unidas$pais[121], df_unidas$pais[122],
            df_unidas$pais[123], df_unidas$pais[129],  df_unidas$pais[135],
            df_unidas$pais[137], df_unidas$pais[146], df_unidas$pais[150],
            df_unidas$pais[158], df_unidas$pais[159], df_unidas$pais[163],
            df_unidas$pais[166], df_unidas$pais[167], df_unidas$pais[170],
            df_unidas$pais[172], df_unidas$pais[177], df_unidas$pais[182],
            df_unidas$pais[191], df_unidas$pais[192], df_unidas$pais[203],
            df_unidas$pais[205])

oceania <- c(df_unidas$pais[12], df_unidas$pais[66], df_unidas$pais[78],
             df_unidas$pais[99], df_unidas$pais[100], df_unidas$pais[112],
             df_unidas$pais[130], df_unidas$pais[141], df_unidas$pais[147],
             df_unidas$pais[148], df_unidas$pais[152], df_unidas$pais[154],
             df_unidas$pais[157], df_unidas$pais[175], df_unidas$pais[176],
             df_unidas$pais[199], df_unidas$pais[204], df_unidas$pais[209])

africa <- c(df_unidas$pais[5], df_unidas$pais[8], df_unidas$pais[22],
            df_unidas$pais[27], df_unidas$pais[31], df_unidas$pais[32],
            df_unidas$pais[33], df_unidas$pais[35], df_unidas$pais[37],
            df_unidas$pais[42], df_unidas$pais[43], df_unidas$pais[44],
            df_unidas$pais[48], df_unidas$pais[53], df_unidas$pais[56],
            df_unidas$pais[63], df_unidas$pais[64], df_unidas$pais[70],
            df_unidas$pais[71], df_unidas$pais[73], df_unidas$pais[80],
            df_unidas$pais[81], df_unidas$pais[82], df_unidas$pais[110],
            df_unidas$pais[115], df_unidas$pais[118], df_unidas$pais[119],
            df_unidas$pais[124], df_unidas$pais[126], df_unidas$pais[128],
            df_unidas$pais[131], df_unidas$pais[132], df_unidas$pais[133],
            df_unidas$pais[138], df_unidas$pais[140], df_unidas$pais[144],
            df_unidas$pais[145], df_unidas$pais[165], df_unidas$pais[173],
            df_unidas$pais[180], df_unidas$pais[181], df_unidas$pais[183],
            df_unidas$pais[184], df_unidas$pais[187], df_unidas$pais[189],
            df_unidas$pais[190], df_unidas$pais[195], df_unidas$pais[198],
            df_unidas$pais[201], df_unidas$pais[206], df_unidas$pais[212],
            df_unidas$pais[213], df_unidas$pais[214])

# Generando nueva variable de nombre continente
df_unidas <- df_unidas %>% 
  mutate(continente = if_else(
    condition = pais %in% america, true = "América",
    false = if_else(
      condition = pais %in% asia, true = "Asia",
      false = if_else(
        pais %in% europa, true = "Europa",
        false = if_else(
          pais %in% oceania, true = "Oceanía",
          false = if_else(
            pais %in% africa, true = "Africa",
            false = "Otro"
            )))))) %>% 
  mutate(continente = factor(continente))

df_unidas
```

- **Exportando datos con continentes:**

```{r, eval=FALSE}
write.csv(df_unidas, file = "Datos_Continentes.csv", fileEncoding = "UTF-8",
          row.names = FALSE)
```

## Punto 5

- **Comparación del gasto en educación por continente:**

```{r}
df_unidas %>% 
  ggplot(data = ., aes(x = continente, y = gasto_edu16)) +
  geom_boxplot() +
  labs(x = "Continente", y = "% PIB",
       subtitle = "Inversión en educación por continente") +
  theme_bw()
```

- **Boxplot de todas las variables por continente:**

```{r, fig.width=9, fig.height=10}
df_unidas %>% 
  gather(key = "variable", value = "valor", -c(pais, continente)) %>% 
  ggplot(data = ., aes(x = continente, y = valor, fill = continente)) +
  facet_wrap(facets = ~variable, scales = "free_y") +
  geom_boxplot() +
  theme_bw() +
  theme(axis.text.x = element_text(angle = 45, hjust = 1),
        legend.position = "top")
```

## Punto 6

- **Densidad de todas las variables:**

```{r, fig.width=9, fig.height=10}
df_unidas %>% 
  gather(key = "variable", value = "valor", -c(pais, continente)) %>% 
  ggplot(data = ., aes(x = valor)) +
  facet_wrap(facets = ~variable, scales = "free") +
  geom_density(alpha = 0.4) + 
  geom_rug() +
  theme_bw() +
  theme(axis.text.x = element_text(angle = 45, hjust = 1),
        legend.position = "top")
``` 

- **Densidad de todas las variables por continente:**

```{r, fig.width=9, fig.height=10}
df_unidas %>% 
  gather(key = "variable", value = "valor", -c(pais, continente)) %>% 
  ggplot(data = ., aes(x = valor, fill = continente)) +
  facet_wrap(facets = ~variable, scales = "free") +
  geom_density(alpha = 0.4) + 
  theme_bw() +
  theme(axis.text.x = element_text(angle = 45, hjust = 1),
        legend.position = "top")
```
