---
title: "Correlación: visualizaciones"
author: "Edimer David Jaramillo"
date: "3 de agosto de 2019"
output:
  html_document:
    toc: true
    theme: readable
    df_print: paged
    code_foldin: hide
---

```{r setup, include=FALSE}
knitr::opts_chunk$set(echo = TRUE,
                      message = FALSE,
                      warning = FALSE,
                      fig.align = "center")
```

# Base de datos

```{r}
datos <- read.csv("Datos_Continentes.csv")
datos
```

# Resumen numérico {.tabset .tabset-fade .tabset-pills}

El resumen numérico de las variables cuantitativas tiene los siguientes estadísticos:

- Media
- Mediana
- Desviación estándar
- Mínimo
- Máximo

## Tabla por defecto

```{r}
# Bibliotecas
library(tidyr)
library(dplyr)

# Resumen numérico por variable
datos %>% 
  select(-c(pais, continente)) %>% 
  gather(key = "variable", value = "valor") %>% 
  group_by(variable) %>% 
  summarise(Promedio = mean(valor, na.rm = TRUE),
            DE = sd(valor, na.rm = TRUE),
            Min = min(valor, na.rm = TRUE),
            Max = max(valor, na.rm = TRUE),
            Mediana = median(valor, na.rm = TRUE))
```

## Tabla con DT

```{r}
# Bibliotecas
library(DT)

# Resumen numérico por variable
datos %>% 
  select(-c(pais, continente)) %>% 
  gather(key = "variable", value = "valor") %>% 
  group_by(variable) %>% 
  summarise(Promedio = mean(valor, na.rm = TRUE),
            DE = sd(valor, na.rm = TRUE),
            Min = min(valor, na.rm = TRUE),
            Max = max(valor, na.rm = TRUE),
            Mediana = median(valor, na.rm = TRUE)) %>% 
  datatable()
```

## Tabla con Knitr

```{r}
# Bibliotecas
library(knitr)

# Resumen numérico por variable
datos %>% 
  select(-c(pais, continente)) %>% 
  gather(key = "variable", value = "valor") %>% 
  group_by(variable) %>% 
  summarise(Promedio = mean(valor, na.rm = TRUE),
            DE = sd(valor, na.rm = TRUE),
            Min = min(valor, na.rm = TRUE),
            Max = max(valor, na.rm = TRUE),
            Mediana = median(valor, na.rm = TRUE)) %>% 
  kable()
```

## Descripción del proceso

- El proceso anterior se puede describir de la siguiente manera:
    1. `Datos` es la base de datos sobre la cual deseo ejecutar un proceso.
    2. `%>%` operador de tubería que se lee como "*entonces*"". Permite que el código sea legible, además, proporciona operaciones en cadena.
    3. **Opcional:** como la descripción numérica que se va a realizar sólo es con las variables cuantitativas, selecciono unicamente aquellas de interés, es decir, todas excepto el país y el contienente (por ser texto o factores).
    4. La función `gather()` permite pasar de múltiples columnas a dos variables que contienen la misma información. Los argumentos necesarios para procesar son:
        - `key`: nombre de la nueva variable que contiene los encabezados (nombres de variables en la base de datos con formato ancho). 
        - `value`: nombre de la nueva variable que contiene valores asociados a las variables de interés.
    5. La función `group_by()` permitirá agrupar por `variable`, es decir, que en teoría se tendrán 15 grupos (porque son 15 variables).
    6. La función `summarise()` permite generar resúmenes numéricos en función de la agrupación previa. Los nombres `Promedio`, `DE`, `Min`, `Max` y `Mediana` los asigna el usuario.
    7. **Nota:** el argumento `na.rm = TRUE` en las funciones de estadísticos descriptivos permite remover los `NAs` para efectuar el cálculo.

# Gráficos de dispersión {.tabset .tabset-fade .tabset-pills}

## Gráfio X vs Y (simple)

- **Gráfico con todos los datos:**

```{r}
# Biblioteca
library(ggplot2)

# Gráfico
ggplot(data = datos, mapping = aes(x = gasto_militar17, y = gasto_edu16)) +
  geom_point() +
  geom_smooth(method = "lm", se = FALSE)
```

- **Gráfico con filtro sobre dato "atípico" en gasto militar:**

```{r}
# Gráfico
datos %>%
  filter(gasto_militar17 <= 10) %>% 
  ggplot(data = ., mapping = aes(x = gasto_militar17, y = gasto_edu16)) +
  geom_point() +
  geom_smooth(method = "lm", se = FALSE)
```

## Matriz Dispersión 1

```{r, fig.width=9, fig.height=12}
# Biblioteca
library(psych)

# Matriz de dispersión
datos_disp <- datos %>%
  select_if(is.numeric)

pairs.panels(datos_disp)
```

- **Matriz de dispersión reducida (ejemplo):**

```{r, fig.width=9, fig.height=6.5}
datos_disp2 <- datos %>%
  select(gasto_militar17, gasto_edu16, desempleo17,
         camas14, pib16, gasto_id16)

pairs.panels(datos_disp2)
```

## Matriz de dispersión `ggplot2`

```{r, fig.width=9, fig.height=6.5}
# Biblioteca
library(GGally)

# Matriz de dispersión
ggpairs(datos_disp2)
```

## Matriz de correlaciones numérica

```{r}
# Obtener correlaciones (Pearson: ejemplo)
matriz_cor <- cor(datos_disp2, use = "pairwise.complete.obs")
matriz_cor
```

## Matriz de correlaciones gráfica

- **Método por defecto:**

```{r}
# Biblioteca
library(corrplot)

# Gráfico
corrplot(matriz_cor)
```

- **Otro método gráfico:**

```{r}
corrplot(matriz_cor, method = "pie", type = "upper")
```

