---
title: "índice sintético de calidad educativa - Medellín 2016"
subtitle: "Exploración de datos"
author: "Edimer David Jaramillo"
date: "`r Sys.Date()`"
output:
  html_document:
    toc: yes
    toc_depth: 3
    toc_float:
      collapsed: false
    number_sections: yes
    theme: paper
    highlight: tango
    df_print: paged
    code_folding: hide
    css: estilo.css
---

```{r setup, include=FALSE}
knitr::opts_chunk$set(echo = TRUE,#echo para mostrar código
                      eval = TRUE,#eval para mostrar resultados
                      message = FALSE, #message para mensajes
                      warning = FALSE) #advertencias
```

# Base de datos

  - [Datos de calidad educativa en Medellín 2016.](https://www.datos.gov.co/Educaci-n/-ndice-Sint-tico-de-Calidad-Educativa-ISCE-Municip/uc7t-jc5u)
  
# Lectura de datos

```{r}
educa <- read.csv(file = "_ndice_Sint_tico_de_Calidad_Educativa_-_ISCE_-_Municipio_de_Medell_n_2016.csv")
```

## Estructura interna

```{r}
str(educa)
```

## Niveles de `PRESTACIÓN` 

```{r}
levels(educa$PRESTACION)
```

# Depurando datos

## Editando nombres de variables

```{r}
names(educa) <- c("Dane", "Prestacion", "Comuna", "NComuna",
                  "Colegio", "ISCE_P", "ISCE_S", "ISCE_M", "ISCE_T")
```

  - **Consultando nuevos nombres de variables:**
  
```{r}
names(educa)
```

## Seleccionando variables con `select()`

```{r}
# Cargando biblioteca dplyr
library(dplyr)

# Seleccionando todas menos el código del DANE
educa2 <- select(.data = educa, -Dane)

# Imprimiendo los primeros 10 datos
head(educa2, n = 10)
```

## Cambiando orden de columnas con `select()`

```{r}
prueba <- select(.data = educa2, Comuna, NComuna, Colegio,
                 everything())
```

## Filtrando filas con `filter()`

```{r}
educa3 <- filter(.data = educa2, ISCE_P > 0)
```

## Eliminando filas con `slice()`

```{r}
educa4 <- slice(.data = educa3, c(1, 372))
educa5 <- slice(.data = educa3, -c(100:nrow(educa3)))
```

## Ordenando filas con `arrange()`

```{r}
# Ascendente
educa6 <- arrange(.data = educa3, Comuna)

# Descendente
educa7 <- arrange(.data = educa3, desc(Comuna))
```

## Editando variables con `mutate()`

```{r}
educa8 <- mutate(.data = educa3,
                 Comuna = as.factor(Comuna),
                 ISCE_S = as.numeric(as.character(ISCE_S)),
                 ISCE_M = as.numeric(as.character(ISCE_M)))

# estructura interna de educa8
str(educa8)
```

## Operaciones múltiples con `%>%`

```{r}
# Lectura nuevamente de datos
educacion <- read.csv(file = "_ndice_Sint_tico_de_Calidad_Educativa_-_ISCE_-_Municipio_de_Medell_n_2016.csv")

# Procesos concatenados
educa_final <- educacion %>% 
  rename(Dane = DANE, Prestacion = PRESTACION,
         Comuna = COMUNA, NComuna = NOMBRE.COMUNA,
         Colegio = NOMBRE, ISCE_P = ISCE.Primaria,
         ISCE_M = ISCE.Media, ISCE_T = ISCE.TOTAL,
         ISCE_S = ISCE.Secundaria) %>% 
  select(-Dane) %>% 
  filter(ISCE_P > 0) %>% 
  mutate(Comuna = as.factor(Comuna),
         ISCE_S = as.numeric(as.character(ISCE_S)),
         ISCE_M = as.numeric(as.character(ISCE_M))) %>% 
  filter(ISCE_M > 0 & ISCE_S > 0 & ISCE_T > 0)

# Estructura interna de educa_final
str(educa_final)
```

# Análisis gráfico

## Distribución de ISCE Primaria

```{r}
# cargando biblioteca ggplot2
library(ggplot2)

# Histograma
ggplot(data = educa_final, mapping = aes(x = ISCE_P)) +
  geom_histogram(color = "black", fill = "royalblue2") +
  labs(x = "Índice sintético de calidad educativa",
       y = "Frecuencia",
       title = "Distribución del Índice sintético de calidad educativa en primaria", subtitle = "Medellín 2016")
```

## `dplyr` + `ggplot2`

### Tabla

```{r}
educa_final %>% 
  group_by(Prestacion) %>% 
  summarise(Promedio_ISCEP = mean(ISCE_P))
```

### Gráfico

```{r}
educa_final %>% 
  group_by(Prestacion) %>% 
  summarise(Promedio_ISCEP = mean(ISCE_P)) %>% 
  ggplot(data = .,
         mapping = aes(x = Prestacion, y = Promedio_ISCEP)) +
  geom_col(color = "black", fill = "red") +
  labs(x = "Prestación", y = "ISCE",
       title = "Promedio de ISCE en primaria por prestación")
```

<!--
# Borrador

Ejemplo para mostrar cómo ejecutar código automático en línea.

- **Promedio de `ISCE_T`:** `r round(mean(educa$ISCE_T, na.rm = TRUE), digits = 2)`
- H~2~O
- 2^2^
- Semillero R^[https://unal-semilleror-facca.github.io/]
- `<br>`: salto de línea en html.

> "I thoroughly disapprove of duels. If a man should challenge me,
  I would take him kindly and forgivingly by the hand and lead him
  to a quiet place and kill him."
>
> --- Mark Twain

- **Expresión matemática centrada:**

$$\alpha = x_1 +x_2 + \mu + \sigma^2 + x_{ij}$$

- **Expresión matemática en línea:** $\alpha = x_1 +x_2 + \mu + \sigma^2$

- **Tablas con Markdown:**

```
Variable 1 | Variable 2 | Variable 3
:----------|:----------:|----------:
Edimer     | Angela     | Miguel
Federio    | Cristian   | L. Gabriel
```

Variable 1 | Variable 2 | Variable 3
:----------|:----------:|----------:
Edimer     | Angela     | Miguel
Federio    | Cristian   | L. Gabriel


- **Texto justificado:**

La estadística (la forma femenina del término alemán Statistik, derivado a su vez del italiano statista, "hombre de Estado"), es la rama de las matemáticas que estudia la variabilidad, así como el proceso aleatorio que la genera siguiendo leyes de probabilidad.
-->
