---
title: "índice sintético de calidad educativa - Medellín 2016"
subtitle: "Exploración de datos"
author: "Edimer David Jaramillo"
date: "`r Sys.Date()`"
output:
  html_document:
    toc: yes
    toc_depth: 3
    toc_float:
      collapsed: false
    number_sections: yes
    theme: paper
    highlight: tango
    df_print: paged
    code_folding: hide
    css: estilo.css
---

```{r setup, include=FALSE}
knitr::opts_chunk$set(echo = TRUE,#echo para mostrar código
                      eval = TRUE,#eval para mostrar resultados
                      message = FALSE, #message para mensajes
                      warning = FALSE) #advertencias
```

# Base de datos

  - [Datos de calidad educativa en Medellín 2016.](https://www.datos.gov.co/Educaci-n/-ndice-Sint-tico-de-Calidad-Educativa-ISCE-Municip/uc7t-jc5u)
  
# Lectura de datos

```{r}
educa <- read.csv(file = "_ndice_Sint_tico_de_Calidad_Educativa_-_ISCE_-_Municipio_de_Medell_n_2016.csv")
```

## Estructura interna

```{r}
str(educa)
```

## Niveles de `PRESTACIÓN` 

```{r}
levels(educa$PRESTACION)
```

# Depurando datos

## Editando nombres de variables

```{r}
names(educa) <- c("Dane", "Prestacion", "Comuna", "NComuna",
                  "Colegio", "ISCE_P", "ISCE_S", "ISCE_M", "ISCE_T")
```

  - **Consultando nuevos nombres de variables:**
  
```{r}
names(educa)
```

## Seleccionando variables con `select()`

```{r}
# Cargando biblioteca dplyr
library(dplyr)

# Seleccionando todas menos el código del DANE
educa2 <- select(.data = educa, -Dane)

# Imprimiendo los primeros 10 datos
head(educa2, n = 10)
```

## Filtrando filas con `filter()`

```{r}
educa3 <- filter(.data = educa, ISCE_P > 0)
```

# Borrador

Ejemplo para mostrar cómo ejecutar código automático en línea.

- **Promedio de `ISCE_T`:** `r round(mean(educa$ISCE_T, na.rm = TRUE), digits = 2)`
- H~2~O
- 2^2^
- Semillero R^[https://unal-semilleror-facca.github.io/]
- `<br>`: salto de línea en html.

> "I thoroughly disapprove of duels. If a man should challenge me,
  I would take him kindly and forgivingly by the hand and lead him
  to a quiet place and kill him."
>
> --- Mark Twain

- **Expresión matemática centrada:**

$$\alpha = x_1 +x_2 + \mu + \sigma^2 + x_{ij}$$

- **Expresión matemática en línea:** $\alpha = x_1 +x_2 + \mu + \sigma^2$

- **Tablas con Markdown:**

```
Variable 1 | Variable 2 | Variable 3
:----------|:----------:|----------:
Edimer     | Angela     | Miguel
Federio    | Cristian   | L. Gabriel
```

Variable 1 | Variable 2 | Variable 3
:----------|:----------:|----------:
Edimer     | Angela     | Miguel
Federio    | Cristian   | L. Gabriel


- **Texto justificado:**

La estadística (la forma femenina del término alemán Statistik, derivado a su vez del italiano statista, "hombre de Estado"), es la rama de las matemáticas que estudia la variabilidad, así como el proceso aleatorio que la genera siguiendo leyes de probabilidad.