---
title: "Estado nutricional en infantes - Medellín 2016"
subtitle: "Análisis Exploratorio"
author: "Edimer David Jaramillo"
date: "`r Sys.Date()`"
output:
  html_document:
    toc: yes
    toc_depth: 3
    toc_float:
      collapsed: false
      smooth_scroll: false
    number_sections: yes
    theme: readable
    highlight: tango
    df_print: paged
    code_folding: hide
    css: estilo.css
---

```{r setup, include=FALSE}
knitr::opts_chunk$set(echo = TRUE,
                      fig.align = "center",
                      eval = TRUE,
                      fig.width = 9,
                      fig.height = 5.5,
                      message = FALSE,
                      warning = FALSE)
```

# Lectura de datos

  - [Estado nutricional de la población menor de 6 años - Municipio de Medellín 2016.](https://www.datos.gov.co/Salud-y-Protecci-n-Social/Estado-nutricional-de-la-poblaci-n-menor-de-6-a-os/bkt5-gpif)
  
```{r, eval=FALSE}
datos <- read.csv("Estado_nutricional_de_la_poblaci_n_menor_de_6_a_os_-_Municipio_de_Medell_n_2016.csv", encoding = "UTF-8")
```

# Depuración de datos

## Conversión a formato .Rdata

```{r, eval=FALSE}
# Conversión
save(datos, file = "Nutricion.Rdata")
```

```{r}
# Cargando datos en formato .Rdata
load("Nutricion.Rdata")
```

## Estructura interna de los datos iniciales

```{r}
str(datos)
```

## Seleccionando columnas con `select()`

```{r, message=FALSE}
library(dplyr)
library(ggplot2)
```

```{r}
datos2 <- datos %>% 
  select(-c(Regimen, EPS, Grupo.Edad))

str(datos2)
```

- **Editanto nombres:**

```{r}
names(datos2) <- c("Sexo", "Peso", "Estatura", "DSPE", "DPE", "DSTE", "DTE",
                   "DSPT", "DPT", "Comuna", "Zona", "Edad")

str(datos2)
```

## Modificando niveles de factores con `mutate()`

```{r}
datos3 <- datos2 %>% 
  mutate(Sexo = factor(Sexo, labels = c("Femenino", "Masculino")),
         DPE = factor(DPE, labels = c("Peso adecuado", "Peso bajo", "Peso muy bajo",
                                      "Encima de 1 DE", "Riesgo peso bajo")),
         DTE = factor(DTE, labels = c("Estatura adecuada", "Estatura baja",
                                      "Muy alto", "Riesgo de E. baja")),
         DPT = factor(DPT, labels = c("Adecuado-Edad", "Delgado", "Obeso",
                                      "Adecuado-Estatura", "D. Aguda",
                                      "D. Severa", "R. peso bajo", "R. Delgadez",
                                      "Sobrepeso")))

str(datos3)
```

## Creando nueva variable `Edad2` en años

```{r, eval=FALSE}
# Una forma con la biblioteca base de R
datos3$Edad2 <- datos3$Edad/365.5
```

```{r}
datos4 <- datos3 %>% 
  mutate(Edad2 = Edad/365.5)

str(datos4)
```

## Filtrando individuos con edad mayor a 6 años (`filter()`)

```{r}
datos5 <- datos4 %>% 
  filter(Edad2 <= 6)
```

## Procesos concatenados con `%>%`

```{r}
datos_final <- datos2 %>% 
  mutate(Sexo = factor(Sexo, labels = c("Femenino", "Masculino")),
         DPE = factor(DPE, labels = c("Peso adecuado", "Peso bajo", "Peso muy bajo",
                                      "Encima de 1 DE", "Riesgo peso bajo")),
         DTE = factor(DTE, labels = c("Estatura adecuada", "Estatura baja",
                                      "Muy alto", "Riesgo de E. baja")),
         DPT = factor(DPT, labels = c("Adecuado-Edad", "Delgado", "Obeso",
                                      "Adecuado-Estatura", "D. Aguda",
                                      "D. Severa", "R. peso bajo", "R. Delgadez",
                                      "Sobrepeso"))) %>%
  mutate(Edad2 = Edad/365.5) %>% 
  filter(Edad2 <= 6)
  
str(datos_final)  
```

# Análisis exploratorio de datos

## Distribución de variables categóricas (caso univariado)

### Género

  - **Tabla de distribución por género:**

```{r}
library(knitr)
fa_sexo <- datos_final %>% 
  group_by(Sexo) %>% 
  summarise(Total = n(), Porcentaje = round(Total/nrow(datos_final)*100,
                                            digits = 2)) %>% 
  kable()

fa_sexo
```

  - **Distribución por género:**

```{r}
# Base de datos con información a graficar
fa_sexo2 <- datos_final %>% 
  group_by(Sexo) %>% 
  summarise(Total = n(), Porcentaje = round(Total/nrow(datos_final)*100,
                                            digits = 2))
# Gráfico con ggplot2
ggplot(data = fa_sexo2, mapping = aes(x = Sexo, y = Total)) +
  geom_col(color = "black", fill = "dodgerblue2") +
  labs(x = "Género", y = "F. Absoluta",
       title = "Frecuencia absoluta por género") +
  theme_bw()
```

  - **`dplyr` + `ggplot2`:**

```{r}
datos_final %>% 
  group_by(Sexo) %>% 
  summarise(Total = n(), Porcentaje = round(Total/nrow(datos_final)*100,
                                            digits = 2)) %>% 
  ggplot(data = ., mapping = aes(x = Sexo, y = Total)) +
  geom_col(color = "black", fill = "dodgerblue2") +
  labs(x = "Género", y = "F. Absoluta",
       title = "Frecuencia absoluta por género") +
  theme_bw()
```

### Denominación peso-estatura


  - **Tabla de distribución:**
  
```{r}
tabla_dpe <- datos_final %>% 
  group_by(DPE) %>% 
  summarise(Total = n(),
            Porcentaje = round((Total/nrow(datos_final)*100), digits = 2)) %>% 
  arrange(desc(Total)) %>% 
  kable()

tabla_dpe
```

  - **Visualización 1 (`geom_col()`):**
  
```{r}
# Proceso concatenado con %>% 
datos_final %>% 
  group_by(DPE) %>% 
  summarise(Total = n(),
            Porcentaje = round((Total/nrow(datos_final)*100), digits = 2)) %>% 
  ggplot(data = ., mapping = aes(x = DPE, y = Total)) +
  geom_col(color = "black", fill = "forestgreen") +
  labs(x = "Denominación", y = "Frecuencia",
       title = "Distribución de la denominación Peso-Estatura en infantes")
```

  - **Visualización 2 (`geom_point()` y `geom_line()`):**
  
```{r}
# Proceso concatenado con %>% 
datos_final %>% 
  group_by(DPE) %>% 
  summarise(Total = n(),
            Porcentaje = round((Total/nrow(datos_final)*100), digits = 2)) %>% 
  ggplot(data = ., mapping = aes(x = DPE, y = Total)) +
  geom_point() +
  geom_line(mapping = aes(group = 1)) +
  labs(x = "Denominación", y = "Frecuencia",
       title = "Distribución de la denominación Peso-Estatura en infantes")
```

  - **Visualización 3 (`geom_col()`, `geom_point()` y `geom_line()`):**
  
```{r}
# Proceso concatenado con %>% 
datos_final %>% 
  group_by(DPE) %>% 
  summarise(Total = n(),
            Porcentaje = round((Total/nrow(datos_final)*100), digits = 2)) %>% 
  ggplot(data = ., mapping = aes(x = DPE, y = Total)) +
  geom_col(color = "black", fill = "dodgerblue2") +
  geom_point(size = 4, color = "yellow2") +
  geom_line(mapping = aes(group = 1), lwd = 0.7) +
  labs(x = "Denominación", y = "Frecuencia",
       title = "Distribución de la denominación Peso-Estatura en infantes") +
  theme_minimal()
```

### Denominación talla-estatura


  - **Tabla de distribución:**
  
```{r}
tabla_dte <- datos_final %>% 
  group_by(DTE) %>% 
  summarise(Total = n(),
            Porcentaje = round((Total/nrow(datos_final)*100), digits = 2)) %>% 
  arrange(desc(Total)) %>% 
  kable()

tabla_dte
```

  - **Visualización:**
  
```{r}
# Proceso concatenado con %>% 
datos_final %>% 
  group_by(DTE) %>% 
  summarise(Total = n(),
            Porcentaje = round((Total/nrow(datos_final)*100), digits = 2)) %>% 
  ggplot(data = ., mapping = aes(x = DTE, y = Total)) +
  geom_col(color = "black", fill = "forestgreen") +
  labs(x = "Denominación", y = "Frecuencia",
       title = "Distribución de la denominación Talla-Estatura en infantes")
```

### Denominación peso-talla

  - **Tabla de distribución:**
  
```{r}
tabla_dpt <- datos_final %>% 
  group_by(DPT) %>% 
  summarise(Total = n(),
            Porcentaje = round((Total/nrow(datos_final)*100), digits = 2)) %>% 
  arrange(desc(Total)) %>% 
  kable()

tabla_dpt
```

  - **Visualización:**
  
```{r}
# Proceso concatenado con %>% 
datos_final %>% 
  group_by(DPT) %>% 
  summarise(Total = n(),
            Porcentaje = round((Total/nrow(datos_final)*100), digits = 2)) %>% 
  ggplot(data = ., mapping = aes(x = DPT, y = Total/1000)) +
  geom_col(color = "black", fill = "forestgreen") +
  labs(x = "Denominación", y = "Frecuencia (miles)",
       title = "Distribución de la denominación Peso-Talla en infantes") +
  theme(axis.text.x = element_text(angle = 45, hjust = 1))
```

### Número de infantes por comuna

  - **Tabla de distribución:**
  
```{r}
tabla_co <- datos_final %>% 
  group_by(Comuna) %>% 
  summarise(Total = n(),
            Porcentaje = round((Total/nrow(datos_final)*100), digits = 2)) %>% 
  arrange(desc(Total)) %>% 
  kable()

tabla_co
```

  - **Visualización:**
  
```{r}
# Proceso concatenado con %>% 
datos_final %>% 
  group_by(Comuna) %>% 
  summarise(Total = n(),
            Porcentaje = round((Total/nrow(datos_final)*100), digits = 2)) %>% 
  ggplot(data = ., mapping = aes(x = Comuna, y = Total)) +
  geom_col(color = "black", fill = "forestgreen") +
  labs(x = "Comuna", y = "Frecuencia",
       title = "Distribución de infantes por comuna",
       subtitle = "Medellín 2016") +
  theme(axis.text.x = element_text(angle = 45, hjust = 1))
```

### Número de infantes por zona

  - **Tabla de distribución:**
  
```{r}
tabla_z <- datos_final %>% 
  group_by(Zona) %>% 
  summarise(Total = n(),
            Porcentaje = round((Total/nrow(datos_final)*100), digits = 2)) %>% 
  arrange(desc(Total)) %>% 
  kable()

tabla_z
```

  - **Visualización:**
  
```{r}
# Proceso concatenado con %>% 
datos_final %>% 
  group_by(Zona) %>% 
  summarise(Total = n(),
            Porcentaje = round((Total/nrow(datos_final)*100), digits = 2)) %>% 
  ggplot(data = ., mapping = aes(x = Zona, y = Total)) +
  geom_col(color = "black", fill = "forestgreen") +
  labs(x = "Zona", y = "Frecuencia",
       title = "Distribución de infantes por zona",
       subtitle = "Medellín 2016") +
  theme(axis.text.x = element_text(angle = 45, hjust = 1))
```

## Distribución de variables categóricas (caso bivariado)

### Género y comuna

  - **Tabla:**
  
```{r}
tabla_gc <- datos_final %>% 
  group_by(Comuna, Sexo) %>% 
  summarise(Total = n(),
            Porcentaje = round((Total/nrow(datos_final)*100), digits = 2))

kable(tabla_gc)
```

  - **Visualización 1:**
  
```{r}
ggplot(data = tabla_gc, mapping = aes(x = Comuna, y = Total, fill = Sexo)) +
  geom_col(color = "black") +
  labs(x = "Comuna", y = "Frecuencia",
       title = "Distribución de infantes por género y comuna",
       subtitle = "Medellín 2016") +
  theme(axis.text.x = element_text(angle = 45, hjust = 1))
```

  - **Visualización 2:**
  
```{r}
ggplot(data = tabla_gc, mapping = aes(x = Comuna, y = Total, fill = Sexo)) +
  geom_col(color = "black", position = "dodge") +
  scale_fill_manual(values = c("dodgerblue2", "firebrick2")) +
  labs(x = "Comuna", y = "Frecuencia",
       title = "Distribución de infantes por género y comuna",
       subtitle = "Medellín 2016", fill = "Género") +
  theme(axis.text.x = element_text(angle = 45, hjust = 1))
```

  - **Visualización 1 con facetas (`facet_wrap()`):**
  
```{r, fig.height=6.5, fig.width=10}
ggplot(data = tabla_gc, mapping = aes(x = Comuna, y = Total)) +
  facet_wrap(facets = ~Sexo) +
  geom_col() +
  labs(x = "Comuna", y = "Frecuencia",
       title = "Distribución de infantes por género y comuna",
       subtitle = "Medellín 2016") +
  theme(axis.text.x = element_text(angle = 45, hjust = 1))
```

  - **Visualización 2 con facetas (`facet_wrap()`):**
  
```{r, fig.height=18, fig.width=10}
ggplot(data = tabla_gc, mapping = aes(x = Sexo, y = Total)) +
  facet_wrap(facets = ~Comuna, ncol = 3) +
  geom_col(color = "black", fill = "firebrick2") +
  labs(x = "Género", y = "Frecuencia",
       title = "Distribución de infantes por género y comuna",
       subtitle = "Medellín 2016") +
  theme(axis.text.x = element_text(angle = 45, hjust = 1))
```

## Distribución de variables cuantitativas (caso univariado)

### Distribución de estatura

```{r}
ggplot(data = datos_final, mapping = aes(x = Estatura)) +
  geom_histogram(color = "black", fill = "royalblue3",
                 bins = 100) +
  labs(x = "Estatura (cm)", y = "Frecuencia",
       title = "Distribución de estatura")
```

```{r}
ggplot(data = datos_final, mapping = aes(x = Estatura)) +
  geom_density(color = "forestgreen", fill = "royalblue", lwd = 1.2) +
  labs(x = "Estatura (cm)", y = "Densidad",
       title = "Distribución de estatura")
```

```{r}
ggplot(data = datos_final, mapping = aes(x = Estatura, fill = Sexo)) +
  geom_density(alpha = 0.45) +
  labs(x = "Estatura (cm)", y = "Densidad",
       title = "Distribución de estatura por género")
```

```{r}
ggplot(data = datos_final, mapping = aes(x = Estatura, fill = DTE)) +
  geom_density(alpha = 0.45) +
  labs(x = "Estatura (cm)", y = "Densidad",
       title = "Distribución de estatura por DTE")
```

```{r}
ggplot(data = datos_final, mapping = aes(x = Estatura, fill = DTE)) +
  facet_wrap(~Sexo) +
  geom_density(alpha = 0.45) +
  labs(x = "Estatura (cm)", y = "Densidad",
       title = "Distribución de estatura por género y DTE")
```

### Distribución del peso

```{r}
ggplot(data = datos_final, mapping = aes(x = Peso)) +
  geom_histogram(color = "black", fill = "royalblue3",
                 bins = 100) +
  geom_vline(xintercept = mean(datos_final$Peso), color = "red",
             lwd = 1.3) +
  labs(x = "Peso (kg)", y = "Frecuencia",
       title = "Distribución del peso")
```

## Asociación de variables

### Relación estatura vs peso

```{r}
ggplot(data = datos_final, mapping = aes(x = Estatura, y = Peso)) +
  geom_point() +
  geom_smooth(se = FALSE, color = "red") +
  geom_smooth(method = "lm", color = "blue") +
  labs(x = "Estatura (cm)", y = "Peso (kg)",
       title = "Relación estatura vs peso")
```

```{r}
ggplot(data = datos_final, mapping = aes(x = Estatura, y = Peso,
                                         color = Sexo)) +
  geom_point() +
  geom_smooth() +
  labs(x = "Estatura (cm)", y = "Peso (kg)",
       title = "Relación estatura vs peso por género")
```

```{r}
ggplot(data = datos_final, mapping = aes(x = Estatura, y = Peso)) +
  facet_wrap(~Sexo) +
  geom_point() +
  geom_smooth() +
  labs(x = "Estatura (cm)", y = "Peso (kg)",
       title = "Relación estatura vs peso por género")
```

<!--
# Borrador

  - Resalado de función `mean()`
  - **Edad promedio:** `r mean(datos_final$Edad2)`.
  - **Desviación estándar de edad:** `r sd(datos_final$Edad2)`.
  - **Individuo de menor edad:** `r min(datos_final$Edad2)`.
  - H~2~O
  - 2^2^
  - Nota al pie de la letra^[https://unal-semilleror-facca.github.io/]

Este es un texto...
<br>
<br>
<br>
Este es otro texto...

  - **Esta es una citación textual:**
  
> "I thoroughly disapprove of duels. If a man should challenge me,
  I would take him kindly and forgivingly by the hand and lead him
  to a quiet place and kill him."
>
> --- Mark Twain

  - **Expresiones matemáticas:**
  
Esta es una ecuación en línea: $\mu = 2^2 + x_i + x_{ij} \geq ...$

Esta es una ecuación centrada: $$Z = \frac{\bar{x} - \mu}{\sigma}$$

  - **Tabla con Markdown:**

```
Variable 1 | Variable 2 | Variable 3
---------- | ---------- | ----------
Edimer     | Nicolás    | Edinson 
Mariana    | L. Carlos  | Alejandro
```
  
Variable 1 | Variable 2 | Variable 3
---------- | ---------- | ----------
Edimer     | Nicolás    | Edinson 
Mariana    | L. Carlos  | Alejandro

  - **Tabla con Markdown (editando alineación):**

```
Variable 1 | Variable 2 | Variable 3
:--------- | :--------: | ---------:
Edimer     | Nicolás    | Edinson 
Mariana    | L. Carlos  | Alejandro
```
  
Variable 1 | Variable 2 | Variable 3
:--------- | :--------: | ---------:
Edimer     | Nicolás    | Edinson 
Mariana    | L. Carlos  | Alejandro

  - **Tabla con código R:**
  
Variable | Estadístico
:------: | :----------:
Media  Sepal.Length | `r mean(iris$Sepal.Length)`
Mínimo Sepal.Length | `r min(iris$Sepal.Length)`
-->

<!-- Comentario en Markdown-->